臺灣高等法院民事判決　　　　　　　93年度保險上易字第34號
　上　訴　人　甲○○○
　訴訟代理人　王信昶
　被 上訴 人　國泰人壽保險股份有限公司
　法定代理人　黃調貴
　訴訟代理人　賴盛星律師
　複　代理人　何淑媛律師
上列當事人間請求給付保險金事件，上訴人對於中華民國93年9
月7 日臺灣臺北地方法院93年度保險字第71號第一審判決提起上
訴，經本院於93年12月21日言詞辯論終結，判決如下：
    主      文
上訴駁回。
第二審訴訟費用由上訴人負擔。
    事實及理由
一、本件上訴人為日本國人，含有涉外因素，為涉外民事事件。
    上訴人本於兩造間訂立之保險契約，請求被上訴人給付保險
    金，係有關因法律行為所生債之關係之成立要件及效力問題
    ，兩造既未於保險契約內約定應適用之法律，依涉外民事法
    律適用法第6 條第2 項之規定，自應適用法律行為地法即中
    華民國法律為其準據法，合先敘明。
二、本件上訴人起訴主張：上訴人原名姜慶芳，於民國（下同）
    82年7 月14日投保被上訴人國泰人壽萬代福211 終身壽險並
    附加「傷害特約家庭型保險」，附加險部分之保險金額為新
    台幣（下同）100 萬元，被保險人則為其配偶及未滿二十歲
    未婚子女。嗣其配偶由井俊秀（原名尤俊秀）於91年2 月22
    日因大腿傷口感染，夜間覓醫不易，自行以利器清創，誤斷
    股動脈，造成失血性休克意外死亡，詎其於91年2 月25日請
    求被上訴人給付意外傷害死亡保險金時，被上訴人竟以被保
    險人由井俊秀非因意外傷害致死為由，拒不理賠等情，爰依
    系爭保險契約特約條款第3 條、第7 條之約定及保險法第34
    條之規定，求為命被上訴人給付100 萬元及自91年3 月10日
    起至清償日止，按年息10% 計算利息之判決。
    被上訴人則以：被保險人由井俊秀非因外來突發意外事故所
    致死亡，非屬約定之保險事故；縱認係屬系爭保險契約所約
    定之保險事故，亦係因被保險人由井俊秀之故意行為所致，
    依保險法第29條第2 項之規定，伊亦不負給付保險金之責任
    ；況本件保險金請求權已罹二年時效而消滅；又伊係於91年
    7 月15日始接獲上訴人之理賠申請書，是縱認伊依約負有給
    付系爭保險金之義務，依保險法第34條之規定，其利息請求
    亦僅得自91年7 月30日起算等語，資為抗辯。
三、原審判決駁回上訴人之訴，上訴人聲明不服提起上訴，求為
    判決：(一)原判決廢棄；(二)被上訴人應給付上訴人100 萬元及
    自91年3 月10日起至清償日止，按年息10% 計算之利息。被
    上訴人則求為判決上訴駁回。
四、經查，上訴人主張其原名姜慶芳，於82年7 月14日投保被上
    訴人國泰人壽萬代福211 終身壽險並附加「傷害特約家庭型
    保險」，附加險之保險金額為100 萬元，約定被保險人為其
    配偶及未滿二十歲未婚子女；又其配偶由井俊秀（原名尤俊
    秀）於91年2 月22日因大腿傷口感染，自行以利器清創，誤
    斷股動脈，造成失血性休克死亡之事實，業據其提出保單、
    國泰附加傷害保險給付特約條款、附加家庭保障批註條款及
    台灣板橋地方法院檢察署相驗屍體證明書為證（見原審卷8
    至12頁及本院卷79至82頁），且為被上訴人所不爭執，固堪
    信為真實。
五、惟查，兩造間系爭附加傷害保險給付特約條款第3 條約定：
    「被保險人於本特約有效期間內，因遭遇外來、突發的意外
    傷害事故，致其身體蒙受傷害或因而殘廢或死亡時，依照本
    特約的約定，給付保險金」（見原審卷11頁），此亦與保險
    法第131 條所規定意外傷害之定義相符。準此可知，系爭附
    加傷害保險所約定之保險事故，係指「因遭遇外來、突發的
    意外傷害事故，所致身體受傷或因而殘廢或死亡」而言，亦
    即其意外傷害事故必須合於「外來」及「突發」二項要件。
    所謂外來，意即限定引起事故之原因係出於自身以外外在環
    境（包括他人之行止）之變化，故內發疾病所導致之結果應
    排除在外；所謂突發，意即外在環境急速，以致不可預期或
    出乎預料之外。又意外傷害或死亡之定義，就意外是否限於
    原因，抑或包含單純結果之意外在內，學說上固有「原因說
    」及「結果說」之區別，惟本件系爭特約條款就保險事故既
    已限定為「外來、突發的」意外傷害事故，而非僅概括約定
    「意外傷害或死亡」，自係採「原因說」至明，易言之，必
    須導致傷害或死亡原因係出於意外者，方屬意外傷害，若結
    果出於意外，而原因非出於意外者，仍非意外傷害或死亡。
    本件系爭附加傷害保險之被保險人由井俊秀係因大腿傷口感
    染，自行以利器清創，誤斷股動脈，造成失血性休克死亡，
    既如前述，則引起被保險人由井俊秀死亡事故之原因，顯係
    出於其自身「以利器清創」之行為所造成，非屬外來事故，
    縱其誤斷動脈血管，係因過失或預料之誤差所致，仍因不合
    於「外來」要件，而非屬系爭附加傷害保險契約所約定之保
    險事故。雖法務部法醫研究所就被保險人由井俊秀之死因，
    所為鑑定結果記載：「死者由井俊秀，……依病理學檢查結
    果，死亡原因是右鼠鼷注射毒品後感染，在嚐試自行清創時
    因誤斷股動脈，造成失血性休克。『死亡方式為意外』」，
    有該所（91）法醫所醫鑑字第0286號鑑定書可稽（見原審卷
    62至69頁），惟此屬法醫學上之判斷，法醫學上所稱之意外
    ，係相對於自然死而言，其意義與保險法上所稱意外不盡相
    同，尚不得據為有利於上訴人之認定。
六、綜上所述，上訴人本於系爭保險契約特約條款第3 條、第7
    條之約定及保險法第34條之規定，請求被上訴人給付一百萬
    元及自91年3 月10日起至清償日止，按年息百分之十計算之
    利息，自屬不應准許。從而，原審所為上訴人敗訴之判決，
    於法並無不合。上訴論旨仍執前詞指摘原判決不當，求予廢
    棄改判，為無理由，應予駁回。
七、至兩造其餘之攻擊或防禦方法，及未經援用之證據，經本院
    斟酌後，認為均不足以影響本判決之結果，自無逐一詳予論
    駁之必要，併此敘明。
八、據上論結，本件上訴為無理由，依民事訴訟法第449 條第1
    項、第78條，判決如主文。
中　　華　　民　　國　　94　　年　　1 　　月　　4 　　日
                  民事第七庭　審判長法  官　林鄉誠
                 　　　     　　    法  官  王聖惠
                      　　　  　　  法  官  梁玉芬
正本係照原本作成。
不得上訴。
中　　華　　民　　國　　94　　年　　1 　　月　　6 　　日
　　　　　　　　　　　　　　　　　　書記官　常淑慧
